臺灣臺南地方法院民事判決
111年度家繼簡字第3號
原      告  鄭○○   
訴訟代理人  林錫恩律師         ○
被      告  鄭○○  
            鄭○○  
            黃○○  
            黃○○  
            黃○○  
共      同                      
訴訟代理人  何紫瀅律師
上列當事人間請求分割遺產事件，本院於民國111年10月7日言詞
辯論終結，判決如下：
    主      文
被繼承人鄭○聲所遺如附表一所示之遺產，應按附表一分割方法
欄所示方式分割。
訴訟費用由兩造依附表二所示之比例負擔。
　　事實及理由
一、原告起訴主張略以：被繼承人鄭○聲於民國97年3月13日死亡
    ，遺有附表一所示之遺產（即台南市○○區○○○路00巷0000號《
    未保存登記之房屋》，下稱系爭房屋），而原告與被告鄭○○
    、鄭○○及訴外人鄭泱枌等4人，均為其子女，惟黃○○枌先於
    鄭○聲死亡，由被告黃○○、黃○○、黃○○代位繼承，渠等應繼
    分如附表二所示。再被繼承人鄭○聲並無遺囑限定遺產不得
    分割之，兩造間亦無不分割之約定，且亦無因法律規定不能
    分割之情形存在，今兩造未能達成分割協議，原告自得訴請
    分割遺產，爰依民法第1164條規定，訴請分割被繼承人鄭○
    聲之遺產等語。並聲明：㈠兩造之被繼承人鄭○聲所遺門牌號
    碼台南市○○區○○○路○○巷○○○○號房屋，分歸原告單獨取得，
    原告另依鑑定報告書所估之金額補償被告鄭○○，鄭○○、黃○○
    、黃○○、黃○○。㈡訴訟費用由被告負擔。
二、被告等答辯：系爭房屋坐落之土地即臺南市○○區○○段000○00
    000○00000地號土地亦屬鄭○聲之遺產，只是借名登記在原告
    名下，目前使用情形為被告鄭○○設立「皇元企業社」經營印
    刷、製作匾額，被告鄭○○亦經營匾額行業，而原告原從事裝
    璜工作所使用約四分之一部分已騰空僅剩雜物，原告已搬遷
    未再使用，系爭房屋被告等同意由被告鄭○○單獨繼承，並依
    鑑價金額找補其他繼承人等語。
三、本院之判斷
    ㈠原告主張被繼承人鄭○聲於97年3月13日死亡，遺有附表一
      所示之遺產（即系爭房屋），而原告與被告鄭○○、鄭○○及
      訴外人黃○○枌等4人，均為其子女，惟黃鄭○○先於鄭○聲死
      亡，由被告黃○○、黃○○、黃○○等人代位繼承，渠等應繼分
      如附表二所示等情，有被繼承人之繼承系統表、兩造戶籍
      謄本、臺南市政府財政稅務局房屋稅籍證明書等在卷（見
      本院110年度司家調字第805號《下稱司家調字805》卷第21-
      29、81-93頁）可佐，兩造亦均不爭執，堪信為實。
    ㈡按「遺產繼承人，除配偶外，依左列順序定之：一、直系
      血親卑親屬。二、父母。三、兄弟姊妹。四、祖父母。」
      、「配偶有相互繼承遺產之權，其應繼分，依左列各款定
      之：一、與第1138條所定第一順序之繼承人同為繼承時，
      其應繼分與他繼承人平均。二、與第1138條所定第二順序
      或第三順序之繼承人同為繼承時，其應繼分為遺產二分之
      一。三、與第1138條所定第四順序之繼承人同為繼承時，
      其應繼分為遺產三分之二。四、無第1138條所定第一順序
      至第四順序之繼承人時，其應繼分為遺產全部。」，民法
      第1138條、第1144條分別定有明文。次按同一順序之繼承
      人有數人時，按人數平均繼承；繼承人有數人時，在分割
      遺產前，各繼承人對於遺產全部為公同共有；繼承人得隨
      時請求分割遺產，民法第1141條前段、第1151條及第1164
      條前段分別定有明文。經查，本件被繼承人遺有如附表一
      所示之遺產，而其並無遺囑定有分割遺產之方法，兩造間
      亦無不分割之約定，及依物之使用目的無不能分割之情形
      ，惟各繼承人間迄無法協議分割，是原告本於繼承人之地
      位，請求裁判分割被繼承人所遺之遺產，自屬有據，應予
      准許。
    ㈢次按「繼承人得隨時請求分割遺產，但法律另有規定或契
      約另有訂者，不在此限」，民法第1164條定有明文。又按
      因繼承、強制執行、徵收、法院之判決或其他非因法律行
      為，於登記前已取得不動產物權者，非經登記，不得處分
      其物權，民法第759 條定有明文。未保存登記建物之所有
      權人為原始起造（建築）人，其「所有權」雖得為繼承之
      標的，由繼承人依法取得，然分割遺產屬處分行為之一種
      ，且未保存登記建物未辦理建物第一次所有權登記，無法
      為登記後再處分，故未保存登記建物為遺產分割標的者，
      係該建物之「事實上處分權」，非該不動產之「所有權」
      本身。再者，民法第831 條「本節（即民法物權編第四節
      共有）規定，於所有權以外之財產權，由數人共有或公同
      共有者準用之」之規定，顯然「所有權」以外之其他財產
      權，包括所謂之「事實上處分權」，倘係由數人分別共有
      或公同共有者，當亦得成為法院裁判分割之客體。系爭建
      物雖未辦理所有權登記，無從為繼承登記，亦無從取得足
      以表彰該棟建物之「所有權」，然其既已因繼承，而取得
      類似所有權權能之集合，並得據以處分系爭建物，此項權
      利之分割，既非「不動產物權」，自無民法第759 條「非
      經登記，不得處分其『物權』規定之適用」，不生未經登記
      即不能分割之問題。經查：
      ⒈系爭遺產係未保存登記建物，有上開房屋稅籍證明書可
        稽（見本院司家調字805卷第81頁），系爭遺產之「所
        有權」為繼承之標的，由兩造公同共有，但不得為遺產
        分割之標的，僅系爭遺產之「事實上處分權」始得為遺
        產分割之標的，原告請求分割系爭遺產，應以「事實上
        處分權」為標的，合先敘明。
      ⒉原告請求將系爭房屋分歸原告單獨取得，被告等則主張
        應將爭房屋分歸被告單獨取得單獨取得。本院審酌系爭
        房屋（未辦保存登記）為不動產之性質，又系爭房屋之
        事實上處分權未訂立不分割之特約，依其使用目的，無
        不能分割之情形，且兩造於起訴前未能達成分割協議，
        依上開法律規定，原告訴請就系爭房屋之事實上處分權
        為分割，自無不許。且法院於定共有物之分割方法，雖
        應斟酌當事人之聲明、共有物之性質、經濟效用及全體
        共有人之利益等公平決之，然不受當事人聲明之拘束，
        認以兩造如附表二所示應繼分之比例分別共有之分割方
        法為適當公平，爰判決如主文第1 項所示。
　　㈣至系爭房屋坐落之土地（即臺南市○○區○○段000○00000○000
      00地號）為何人所有，兩造固有爭執，然依目前上開土地
      登記所有權人為原告，為兩造所不爭執，則系爭房屋坐落
      之土地形式上觀之，既非被繼繼人之遺產，自非本件分割
      遺產訴訟所得審究，併此指明。
四、末按因共有物分割、經界或其他性質上類似事件涉訟、由敗
    訴當事人負擔訴訟費用顯失公平者，法院得酌量情形，命勝
    訴之當事人負擔其一部，民事訴訟法第80條之1 定有明文。
    查裁判分割遺產之形成訴訟，法院決定遺產分割之方法時，
    應斟酌何種分割方法較能增進共有物之經濟效益，並兼顧兩
    造之利益，以決定適當之分割方法，不受原告聲明之拘束，
    亦不因何造起訴而有不同。本件原告請求裁判分割遺產雖有
    理由，惟關於訴訟費用之負擔，則應由兩造即繼承人全體各
    按其應繼分比例負擔，始屬公允，爰諭知如主文第2 項所示
    。
五、據上論結，本件原告之訴為有理由，爰依家事事件法第51條
    ，民事訴訟法第80條之1 、第85條第1 項前段，判決如主文
    。
中　　華　　民　　國　　111 　年　　10　　月　　20　　日
　                家事法庭  法  官  陳文欽
以上正本係照原本做成。
如對本判決上訴，須於判決送達後20日內向本院提出上訴狀。如
委任律師提起上訴者，應一併繳納上訴審裁判費。
中　　華　　民　　國　　111 　年　　10　　月　　20　　日
                            書記官  易佩雯

附表一
      遺產名稱 權利範圍 分割方法 台南市○○區○○○路00巷00○0號（未辦保存登記建物） 全部 由兩造依附表二所示之應繼分比例分別共有。 
附表二
編號  繼承人 應繼分比例  1 鄭○○ 1/4  2 鄭○○ 1/4  3 鄭○○ 1/4  4 黃○○ 1/12  5 黃○○ 1/12  6 黃○○ 1/12